【裁判字號】    94,訴,784
【裁判日期】    950601
【裁判案由】    分割共有物
【裁判全文】
臺灣桃園地方法院民事判決
原      告  辛○○
訴訟代理人  黃秋田律師
被      告  庚○○
            乙○○
共      同
訴訟代理人  丁○○○
被      告  戊○○
            丙○○
上 列 1 人
訴訟代理人  己○○    住桃園縣龍潭鄉○○村○○路58巷4號
上列當事人間請求分割共有物事件，於民國95年5月18日言詞辯
論終結，本院判決如下：
    主  文
兩造共有坐落桃園縣龍潭鄉○○○段第一０六三地號土地（地目
建，面積二千四百零五平方公尺）准予分割。其分割方法為如附
圖所示Ｄ部分（面積八百零二平方公尺）土地分歸原告取得、如
附圖所示Ｃ部分（面積八百零二平方公尺）土地分歸被告戊○○
、丙○○取得，並保持共有；如附圖所示Ｂ部分（面積四百零一
平方公尺）土地分歸被告乙○○取得、如附圖所示Ａ部分（面積
四百平方公尺）土地分歸被告庚○○取得。
訴訟費用由被告戊○○、丙○○、乙○○、庚○○各負擔六分之
一，餘由原告負擔。
    事實及理由
壹、程序事項
一、按訴狀送達後，原告不得將原訴變更或追加他訴，但請求之
    基礎事實同一或因情事變更而以他項聲明代最初之聲明者，
    不在此限，民事訴訟法第255 條第1 項第2 款、第4 款分別
    定有明文。本件原告起訴時原聲明：「被告戊○○、甲○○
    、壬○○、癸○○、丙○○應就被繼承人邱阿添所有坐落桃
    園縣龍潭鄉○○○段第1063地號、地目建、面積2405平方公
    尺土地（以下簡稱系爭土地），應有部分3 分之1 辦理繼承
    登記」、「兩造共有之系爭土地准予分割，其分割方法為如
    附圖所示D 部分（面積802 平方公尺）分歸予原告所有、C
    部分（面積802 平方公尺）分歸被告戊○○、甲○○、壬○○、癸○○、丙○○公同共有；如附圖所示B 部分（面積
    401 平方公尺）分歸予被告乙○○所有、A 部分（面積400
    平方公尺）分歸予被告庚○○取得。」嗣於本件訴訟進行中
    ，因被繼承人邱阿添之繼承人即被告戊○○、甲○○、壬○○、癸○○、丙○○5 人已協議分割遺產，將系爭土地分由
    被告戊○○、丙○○取得（各應有部分6 分之1） ，並已辦
    妥繼承登記，因上開情事變更，原告乃將其聲明變更如主文
    第1 項所示，核屬因情事變更而以他項聲明代最初之聲明，
    應予准許，合先敘明。
二、按「訴訟繫屬中為訴訟標的之法律關係，雖移轉於第三人，
    於訴訟無影響。但第三人如經兩造同意，得聲請代當事人承
    當訴訟。」民事訴訟法第254 條第1 項定有明文。查本件訴
    訟繫屬於本院後，因邱阿添之繼承人即戊○○、甲○○、壬○○、癸○○、丙○○5 人已協議分割遺產，將系爭土地分
    由被告戊○○、丙○○取得（各應有部分6 分之1） ，並已
    辦妥繼承登記，此有系爭土地登記謄本附卷可考，而被告戊○○、丙○○亦聲明代被告甲○○、壬○○、癸○○承當訴
    訟，原告與其餘被告均無異議而為本案之言詞辯論，核無不
    合。
貳、實體事項
一、原告主張系爭土地原為原告及訴外人邱阿添、及被告乙○○
    、庚○○共有。邱阿添於民國70年12月18日死亡後，其就系
    爭土地之應有部分由其繼承人戊○○、甲○○、壬○○、癸○○、丙○○公同共有，嗣該繼承人5 人已協議分割遺產，
    將系爭土地分由被告戊○○、丙○○取得（各應有部分6 分
    之1） 。而系爭土地並無不能分割之情形，兩造間亦無訂立
    不分割之契約，因兩造無法達成分割協議，爰依民法第823
    條第1 項前段之規定，聲明請求如主文第1 項所示。
二、按共有物除因物之使用目的不能分割或共有人間契約訂有不
    分割期限者外，各共有人得隨時請求分割共有物；又共有物
    分割之方法，共有人不能協議決定者，法院得因任何共有人
    之聲請，以原物分配或變價分配之，民法第823 條第1 項及
    第824 條第2 項定有明文。查系爭土地原為原告及邱阿添、
    乙○○、庚○○共有，渠應有部分各為原告1/3 、被告乙○○、庚○○各1/6 、邱阿添1/3 。嗣邱阿添於70年12月18日
    死亡，其應有部分由被告被告戊○○、丙○○各繼承取得1/
    6 等情，有系爭土地登記謄本在卷可憑。且兩造間就系爭土
    地並無因物之使用目的不能分割之情形，亦無不分割之約定
    。又兩造就系爭土地分割事宜，於原告提起本件訴訟前，已
    先聲請本院中壢簡易庭調解，然因部分共有人未出席致調解
    不成立乙節，有調解不成立證明書影本在卷可參（見本院卷
    第62頁），是堪認兩造不能以協議定分割方法，已甚明顯。
    從而，原告起訴請求法院裁判分割共有物，洵無不合。
三、按裁判上定共有物分割之方法，法院本有自由裁量權，不受
    任何人主張之拘束，除應斟酌各共有人之利害關係及共有物
    之性質外，尚應斟酌共有物之使用現狀、價值、經濟效用以
    及全體共有人之利益均等及公平原則以公平決定之。
  (一)查系爭土地地目為建，其上有數建物，經本院至現場勘查該
    些建物占用系爭土地之情形，如依各建物所有權人之使用範
    圍為區隔，約可將系爭土地區分為如主文第1 項所示之A 、
    B 、C 、D 等4 區域，如依原告之分割方案，所割出之土地
    均可臨路等情，業經本院會同桃園縣大溪地政事務所人員於
    94年8 月19日至系爭土地現場勘驗屬實，並製有勘驗筆錄在
    卷可憑。
  (二)本件被告戊○○、丙○○於本院95年3 月31日勘驗現場時，
    明示欲維持共有，本院依原告所提之如主文所示分割方案，
    囑託內政部土地測量局人員將系爭土地依各共有人應有部分
    比例區分為A 、B 、C 、D 等4 區域，各筆分割後土地之地
    界線儘量取其平行，B 、C 區○○路長度儘量按其分得人應
    有部分比例而為分割，內政部土地測量局人員乃依所囑製作
    鑑定書及如附圖所示之鑑定圖。而本件全體共有人亦均同意
    依主文所示按如附圖所示之分割方案分割（見本院95年5 月
    18日言詞辯論筆錄），是本院斟酌系爭共有物之經濟價值、
    以及全體共有人之意願、利益均等和公平原則，認以如主文
    所示之分割方案，兩造均可獲得公平之分配，而兼顧兩造土
    地利用及經濟利益，是原告請求分割本件共有土地，應依如
    主文所示之方法分割。
四、按因共有物分割、經界或其他性質上類似之事件涉訟，由敗
    訴當事人負擔訴訟費用顯失公平者，法院得酌量情形，命勝
    訴之當事人負擔其一部，民事訴訟法第80條之1 定有明文。
    查分割共有物事件乃具有非訟事件性質，系爭土地既因兩造
    無法達成分割協議，原告因而提起訴訟，而兩造各自主張之
    分割方法，僅供法院參考，由法院命為適當之分配，縱法院
    認原告請求分割共有物為有理由，因兩造均因系爭土地之分
    割互蒙其利，依上開說明，本院認本件訴訟費用應由兩造按
    應有部分比例負擔始為公平，爰判決如主文第2 項所示。
五、訴訟費用負擔之依據：民事訴訟法第78條、第80條之1 、第
    85 條第1 項前段，判決如主文。
中    華    民    國    95    年    6     月    1    日
                        民事第一庭  法  官  林曉芳
以上為正本係照原本作成
如對本判決上訴，須於判決送達後20日內向本院提出上訴狀
中    華    民    國    95    年    6     月    1    日
                                    書記官  葉菽芬


司法院資訊處製作；財團法人民間司法改革基金會備份。
